最高法院刑事判決　　　　　　　　　　　　　　　八十六年度台上字第二三○七號
　　上訴人　鄭明三
　　代理人　陳炳輝律師
　　被　告　甲○○
右上訴人因自訴被告偽造文書案件，不服台灣高等法院高雄分院中華民國八十五年六
月十九日第二審更審判決（八十五年度上更(一)字第一四一號，自訴案號：台灣屏東地
方法院八十四年度自字第四○號），提起上訴，本院判決如左：
    主  文
上訴駁回。
    理  由
本件原判決以上訴人鄭明三之自訴意旨略稱：被告甲○○係屏東縣警察局枋寮分局刑
事組警員，民國八十二年七月一日，承辦自訴人鄭明三違反森林法案件，勘察坐落屏
東縣獅子鄉○○○段一號公有山胞保留地現場，明知在上開土地所生長之櫸木三顆，
均係生立在自訴人所闢林道經過範圍內之山壁路旁，竟於製作之會勘報告中登載「所
挖採地點並非在所開（闢）之搬運道路中，而是生立在左側上方，是故無需遭挖掘之
必要」，其為公務員明知此不實之事項，而登載於職務上所掌之會勘報告公文書，致
自訴人被判處違反森林法之罪刑確定，因認被告涉犯刑法第二百十三條之罪嫌云云。
但訊據被告堅決否認有前揭犯行，辯稱：八十二年七月一日會勘時，係依自訴人所指
挖取地點拍照後製作會勘報告，因自訴人所指位置，就相片觀察，係在路旁斜坡處，
高於路面，故記載「生立在左側上方」，並無登載不實等語。經卷查：(一)按刑法第二
百十三條之公務員明知為不實之事項，而登載於職務上所掌之公文書罪，以公務員主
觀上有直接之故意，且所登載於職務上所掌公文書者為不實之事項，並足以生損害於
公眾或他人為要件。(二)自訴人因違反森林法案件，台灣屏東地方法院（八十二年度訴
字第八七○號）於審理時，曾勘驗現場，就自訴人涉嫌盜採三棵櫸木之位置，製有勘
驗筆錄，其勘驗結果記載：「第一棵在山谷靠近山壁路旁，第二棵在轉角的路旁，第
三棵在榕樹對面山壁的路旁」，有勘驗筆錄可稽（見第一審卷第六頁），原審並傳訊
製作該筆錄之書記官蔡俊杰證稱：「上開地點係鄭明三指明」等語（見上訴字第一○
五九號卷第六十三頁）。足見自訴人涉嫌盜採三棵櫸木之位置，依其所指，並非在路
中，而係在路旁，路旁指道路兩旁，與一般「路中」指「路面」「路上」，其意義自
有不同，自訴人指稱：「我所指的路旁就是路上、路裏面」云云，尚非可取。則被告
於會勘報告中登載「所挖採地點並非在所開之搬運道路中，而是生立在道路左側上方
」，與上述台灣屏東地方法院勘驗筆錄自訴人指明之位置即「在路旁」文字，固不盡
一致，然兩者就「非在道路中」之含義，並無二致。而被告所以記載「在道路左側上
方」，未記載「在路旁」，係依據現場拍攝卷附之照片中（見第一審卷第二十七頁）
自訴人手指方向作文字上指述，縱與「路旁」之意義，略有差異，惟被告製作之會勘
報告，同時附有其拍攝自訴人指示挖取櫸木地點之相片三幀，俾供參酌，且於台灣屏
東地方法院八十二年度訴字第八○七號自訴人違反森林法案中證稱鄭明三所指挖取櫸
木之位置係八十三年一月十日法院現場會勘結果，均在路旁位置無誤。尤徵被告並無
故意曲解路旁為道路左側上方，明知為不實事項，故為虛偽登載之犯意，否則被告無
須附上相片以補文字描述之不足。被告既認知自訴人所指櫸木挖採之位置並非道路中
，其判斷路旁櫸木尚非開路之障礙，「故無需遭挖掘之必要」，乃其基於警員之權責
所為認斷，無故為登載不實可言。況原審八十三年七月五日，以八十三年度上訴字第
一三六一號判決自訴人違反森林法罪刑確定，判決理由中亦指「原審（指第一審）勘
驗結果，被告鄭明三所指挖取樹頭之位置並經證人甲○○確認在被告（指鄭明三）所
開設道路之邊緣，有照片六張附卷足稽，足認被告鄭明三開路並非必須挖取路旁之樹
頭木。退一步而言，縱有挖取樹頭必要，事先亦須向鄉公所主辦人員報備，此分別經
東光義、楊守清於本院（指原審）及警訊時證述明確，被告（指鄭明三）事先既不報
備即挖掘樹頭私自運走，顯有不法所有意圖，所辯因開路而挖取，自係卸責之詞」云
云，有判決書附卷可稽（見第一審卷第九頁－第十一頁）。故自訴人在路旁挖取櫸木
，殊非必要。縱有必要，亦因未事先報備，而具不法所有之意圖。被告製作之會勘報
告縱因文字表達不當，將路旁位置載為「道路左側上方」，亦不足影響上訴人前案盜
取林木事實之認定。自訴人因違反森林法，被判處罪刑確定，自非被告之會勘報告記
載所造成之損害。(三)自訴人所稱在採運範圍內，因開闢臨時運材便道，無法避免致挖
掘樹頭木，認為廢棄現場可惜，擅自搬回家擬種植，無故意挖掘採取及不法所有意圖
云云，姑不論無法避免致挖掘一節，自訴人於違反森林法案件中未舉證以實其說，即
所指路旁位置是否實在，因無挖掘痕跡可查，頗值懷疑。被告以警員查緝犯罪之立場
，認自訴人所指挖掘地點並非在道路中，在會勘報告中記載無挖掘之必要，難認其成
立刑法第二百十三條之罪。至證人林德清固於原審證稱：「鄭明三所指三處地點都是
指他開的路路側，他當時說明要開路，有必要挖掘櫸本」等語（見上更(一)字第一四一
號卷第二十五頁、第二十六頁），惟自訴人為涉案人，其辯解為開路必要而挖掘，被
告為警員未採信而自行判斷其無挖掘必要，自無不可。此外復無其他證據足認被告有
如自訴人所指之犯行，犯罪自屬不能證明。因將第一審論處被告公務員明知為不實之
事項，而登載於職務上所掌之公文書，足以生損害於他人罪刑之判決撤銷，改判諭知
無罪，經核於法尚無違誤。自訴人上訴意旨略稱：被告於八十二年七月一日製作之會
勘報告與法院之勘驗筆錄不符，亦與林德清之認知不同，原審採證顯然違法，本件所
附照片中二幀係在自訴人腳下路面上拍照，固無疑義，其中一幀係從自訴人腰上上拍
照不見路面，故意使人誤導，存心不良，原審以被告有附照片，則無犯罪故意，其理
安在，東光義證稱為開路，非挖掘櫸木不可，被告利用林德清之名義，在會勘報告上
為不實之記載，亦有偽造公文書之嫌，八十二年五月二十八日現場會勘結果，其結果
「未發現有台灣櫸木被挖掘砍伐之情形」云云，足見該三棵櫸木非如被告所云：「生
立在左側上方」，而是在自訴人所開道路範圍內，東光義稱雜木包括櫸木，開路時可
將道路上之樹根樹頭挖掘，且挖掘後自訴人將之撿回種植，亦無犯罪之故意，自訴人
於八十五年六月十四日以承審法官有偏頗之虞，聲請法官迴避，原審依法應停止審判
而未停止，顯然違法，又原審未重作現場勘驗，調查職責亦有未盡云云。查原判決依
憑相關證據，資以認定被告並無公文書不實登載之犯行，已無不合。次查證據之取捨
，屬於事實審法院之職權，其取捨苟不違背經驗法則或論理法則，即不容任意指為違
法。本件原審已於判決中詳細說明被告無公務員為不實登載之直接故意，在會勘報告
記載「故無需遭挖掘之必要」，乃係警員基於權責所為之認斷，被告所製作之會勘報
告縱因文字表達不當，將路旁位置載為「道路左側上方」，亦不影響於事實之確定，
尤不足生損害於自訴人，林德清之證言僅係轉述自訴人之辯解，不足採取，殊無所指
有採證違法、調查職責未盡，或理由不備之情形存在。又自訴人於本件辯論終結後（
八十五年六月十三日辯論終結）之八十五年六月十四日，以承審法官執行職務有偏頗
之虞聲請迴避，該聲請案件復經原審法院於八十五年六月二十四日以八十五年度聲字
第二三四號裁定「聲請駁回」，有聲請迴避狀，及裁定影本附本院卷可稽，是原審未
停止訴訟程序，亦難指為違法。上訴非有理由，應予駁回。
據上論結，應依刑事訴訟法第三百九十六條第一項，判決如主文。
中      華      民      國    八十六    年      四      月    二十四    日
                              最高法院刑事第三庭
                                  審判長法官  蔡  詩  文
                                        法官  張  吉  賓
                                        法官  莊  登  照
                                        法官  洪  明  輝
                                        法官  蔡  清  遊
      右正本證明與原本無異
                                              書  記  官
中      華      民      國    八十六    年      五      月      三      日
